【裁判字號】    97,簡上,130
【裁判日期】    970630
【裁判案由】    詐欺
【裁判全文】
臺灣士林地方法院刑事判決             97年度簡上字第130號
上  訴  人  甲○○
即  被  告
上列上訴人即被告因詐欺案件，不服本院於中華民國97年3 月31
日所為97年度簡字第234 號第一審刑事簡易判決（偵查案號：臺
灣士林地方法院檢察署96年度偵字第14789 號），提起上訴，本
院管轄第二審之合議庭判決如下：
    主  文
原判決撤銷。
甲○○幫助他人犯詐欺取財罪，處有期徒刑肆月，如易科罰金，
以銀元參佰元即新臺幣玖佰元折算壹日。減為有期徒刑貳月，如
易科罰金，以銀元參佰元即新臺幣玖佰元折算壹日。
    事  實
一、甲○○明知申請帳戶使用係輕而易舉之事，一般人無故取得
    他人金融帳戶使用之行徑常與財產犯罪密切相關，而可預見
    該等不自行申辦帳戶使用，反而收取他人存摺使用之人，可
    能係遂行不法所有意圖用以詐騙他人，仍以縱若有人持以犯
    罪亦無違反其本意而基於幫助他人詐欺財物之不確定故意，
    竟於民國93年6 月7 日前往臺北縣汐止市○○○路○ 段81之
    2 號上海商業儲蓄銀行汐止分行（下稱上海銀行汐止分行）
    申設第00000000000000號存款帳戶後，旋即於同日在臺北火
    車站以新臺幣（下同）1,500 元之代價，將前開帳戶之存摺
    、印章、提款卡及密碼提供予不詳姓名、年籍之成年犯罪集
    團成員，供該成員身分均不詳之犯罪集團作為存、提、匯款
    之用，而以此方式幫助該犯罪集團向他人詐取財物。嗣犯罪
    集團於取得前開銀行帳戶後，其成員遂基於為自己不法所有
    之意圖，於93年6 月9 日晚上7 時許，先以簡訊通知乙○○
    佯稱有消費1 筆未付帳云云，續以電話指示乙○○轉帳，致
    使乙○○陷於錯誤，於同日晚上8 時50分49秒、8 時53分22
    秒、8 時57分47秒許，利用臺南縣永康市○○路949 號郵局
    所設自動櫃員機，分三次轉帳19,900元、19,900元、19,115
    元（合計58,915元，起訴書誤載為59, 915 元）至甲○○之
    前開上海銀行帳戶內，旋遭犯罪集團成員提領一空，迨乙○
    ○知悉受騙，並報警處理，始循線查悉上情。
二、案經臺北縣政府警察局汐止分局報告臺灣士林地方法院檢察
    署檢察官偵查起訴。
    理  由
一、上開犯罪事實，業據被告甲○○於原審訊問時坦承不諱（見
    原審卷第11頁），核與被害人乙○○於警詢時指訴情節大致
    相符（見偵字第14789 號卷第5-7 頁），並有中華郵政公司
    自動櫃員機交易明細表3 紙、上海銀行汐止分行交易查詢表
    等件在卷可憑（見偵字第14789 號卷第9-12頁），堪認被告
    自白核與事實相符，本件事證明確，被告幫助詐欺犯行可堪
    認定，應予依法論科。
二、按被告行為後，前於94年2 月2 日修正公布之刑法，已自95
    年7 月1 日起施行，另刑法施行法亦於95年6 月14日增訂該
    法第1 條之1 規定，並自95年7 月1 日施行。其中修正後刑
    法第2 條之規定，乃係關於新舊法比較適用之準據法，其本
    身無關行為可罰性要件之變更，故於95年7 月1 日刑法修正
    施行後，如有涉及比較新舊法之問題，即應逕依修正後刑法
    第2 條第1 項規定，為「從舊從輕」之比較（最高法院95年
    度第8 次刑事庭會議決議意旨參照）。經查：刑法第339 條
    第1 項雖未修正，然刑法第339 條第1 項所定罰金刑部分之
    法定刑最低刑度依修正前刑法第33條第5 款規定，均為銀元
    1 元即新臺幣3 元以上，而修正後刑法第33條第5 款已將罰
    金刑調整為新臺1,000 元以上，以百元計算，是比較修正前
    後刑度結果，修正後之規定對被告並非較為有利。揆諸前揭
    刑法第2 條第1 項前段規定，即應適用修正前之刑法第33條
    第5 款之規定。
三、論罪科刑
  (一)核被告甲○○所為，係犯刑法第30條第1 項、第339 條第1
    項之幫助詐欺取財罪。又被告係幫助他人犯罪，應依刑法第
    30條第2 項之規定，按正犯之刑減輕之（幫助犯部分，修正
    前刑法第30條係規定：「幫助他人犯罪者，為從犯。雖他人
    不知幫助之情者，亦同。從犯之處罰，得按正犯之刑減輕之
    。」而修正後之刑法第30條則規定：「幫助他人實行犯罪行
    為者，為幫助犯。雖他人不知幫助之情者，亦同。幫助犯之
    處罰，得按正犯之刑減輕之。」主要係文字用語上之修正，
    關於刑罰減輕之規定並無變更，無關成立幫助犯內容之實質
    之變更，不屬法律之變更，應逕適用修正後之規定，無須比
    較適用）。
  (二)原審以被告前開犯行之事證明確，依刑法第2 條第1 項前段
    、第30條第1 項、第2 項，修正前刑法第41條第1 項前段，
    刑法施行法第1 條之1 ，修正刪除前罰金罰鍰提高標準條例
    第2 條，中華民國九十六年罪犯減刑條例第2 條第1 項第3
    款、第7 條，量處被告有期徒刑4 月，減為有期徒刑2 月，
    並諭知易科罰金之折算標準，固非無見，但按修正前刑法第
    41 條 第1 項前段規定：犯最重本刑為5 年以下有期徒刑以
    下之刑之罪，而受6 個月以下有期徒刑或拘役之宣告者，即
    應併諭知易科罰金之折算標準，原審判決所諭知之宣告刑，
    於未減刑前之刑度為有期徒刑4 月，已與上揭規定相符，自
    應諭知易科罰金之折算標準。原審漏未諭知，尚有未洽。雖
    被告以其不法所得僅1,500 元，與所受處罰相較差距過大，
    且其犯罪動機係因生活所需，犯後心有悔悟，坦承犯行，又
    母親因中風領有輕度殘障手冊，無工作謀生能力，其僅國中
    畢業，亦有易科罰金執行之困難，原審量刑過重等語，提其
    本件上訴。惟按關於刑之量定，係實體法上賦予法院得為自
    由裁量之事項，倘其未有逾越法律所規定之範圍，或濫用其
    權限，即不得任意指摘為違法，被告雖就原審法院適法範圍
    裁量權之行使為爭執，惟原審量定刑期，已審酌被告各種犯
    罪情狀，並無失出，且被告於本院97年5 月26日準備程序時
    ，雖表明願於審理期日到庭與被害人協議按月賠償被害人
    5,000 元等語，然於本院審理時竟無正當理由未到庭，亦難
    認被告犯後有何具體悔過之真意，是被告上訴請求減輕其刑
    云云，核無理由，然原判決認事用法既有前揭可議之處，自
    應由本院將原審判決予以撤銷改判，以期適法。
  (三)爰審酌被告為謀己利，提供帳戶予他人使用，所為影響社會
    正常交易安全，增加被害人尋求救濟之困難，並使犯罪之追
    查趨於複雜，助長詐欺犯罪氣焰，被害人遭詐欺之金額，暨
    被告之生活狀況、智識程度、品行及於犯罪後坦承犯行等一
    切情狀，量處如主文所示之刑。末查被告行為後，刑法第41
    條第1 項前段已修正為：「犯最重本刑為5 年以下有期徒刑
    以下之刑之罪，而受6 個月以下有期徒刑或拘役之宣告者，
    得以新臺幣1,000 元、2,000 元或3,000 元折算1 日，易科
    罰金。」並於94年2 月2 日修正公佈，於95年7 月1 日生效
    ，核與被告行為時刑法第41條第1 項前段所規定：「以1 元
    以上3 元以下折算1 日」，並適用修正前罰金罰鍰提高標準
    條例第2 條前段（現已刪除）：「就其原定數額提高為100
    倍折算1 日」規定之結果，則本件被告行為時之易科罰金折
    算標準，應以銀元100 元以上300 元以下折算1 日，經折算
    為新臺幣後，應以新臺幣300 元以上900 元以下折算為1 日
    。比較新、舊法之結果，以95年7 月1 日修正公佈施行前之
    規定，較有利於被告，則應依新修正刑法第2 條第1 項前段
    ，適用修正前刑法第41條第1 項前段規定，定其折算標準，
    並依中華民國九十六年罪犯減刑條例第2 條第1 項第3 款、
    第7 條、第9 條之規定，減刑如主文所示之減得之刑，並依
    修正前刑法第41條第1 項前段規定，諭知易科罰金之折算標
    準。
四、末按，修正刑法係自95年7 月1 日起施行，在此之前，刑法
    分則編有關罰金刑之貨幣單位係銀元；且依刑法分則編應處
    罰金者，應適用罰金罰鍰提高標準條例第1 條、第4 條之規
    定。亦即應按各該具體條文制定或修正之先後，定其提高之
    倍數。惟被告行為後，刑法施行法增訂第1 條之1 ，於95年
    6 月14日經總統公佈，並自同年7 月1 日起施行；該條規定
    ：「中華民國94年1 月7 日刑法修正施行後，刑法分則編所
    定罰金之貨幣單位為新臺幣。94年1 月7 日刑法修正時，刑
    法分則編未修正之條文定有罰金者，自94年1 月7 日刑法修
    正施行後，就其所定數額提高為30倍。但72年6 月26日至94
    年1 月7 日新增或修正之條文，就其所定數額提高為3 倍」
    。亦即自95年7 月1 日起，刑法分則編所定罰金之貨幣單位
    ，由原來之銀元改為新臺幣；且94年1 月7 日刑法修正時，
    刑法分則編未修正之條文定有罰金者，自95年7 月1 日起，
    有關罰金之數額提高為30倍。本件被告係犯刑法第339 條第
    1 項詐欺取財罪之幫助犯，該罪有罰金刑之處罰，且自24年
    7 月1 日公佈施行後，即未再修正，依增訂刑法施行法第1
    條之1 之規定，其罰金以新台幣為單位，數額應提高30倍。
    此與修正前之罰金以銀元為單位，適用罰金罰鍰提高標準條
    例之結果應提高10倍者，對被告而言，並無不利（新臺幣與
    銀元之比例為1 ：3 ，換算結果，亦為30倍）。依修正後刑
    法第2 條第1 項前段之規定，自應適用修正前之規定，附此
    敘明。
五、本件被告經合法傳喚，無正當理由不到庭，爰不待其陳述，
    逕行判決。
據上論斷，應依刑事訴訟法第455 條之1 第1 項、第3 項、第36
9 條第1 項前段、第371 條、第364 條、第299 條第1 項前段，
刑法第2 條第1 項前段、第339 條第1 項、刑法第30條第1 項、
第2 項，修正前刑法第41條第1 項前段，刑法施行法第1 條之1
第1 項、第2 項前段，修正前罰金罰鍰提高標準條例第2 條、現
行法規所定貨幣單位折算新臺幣條例第2 條、中華民國九十六年
罪犯減刑條例第2 條第1 項第3 款、第7 條，判決如主文。
本案經檢察官莊富棋到庭執行職務。
中    華    民    國    97    年    6     月    30    日
                  刑事第七庭審判長法  官    林秀鳳
                                  法  官    周群翔
                                  法  官    許碧惠
以上正本證明與原本無異。
本件不得上訴。
                                  書記官    徐仁豐
中    華    民    國    97    年    6     月    30    日


司法院資訊處製作；財團法人民間司法改革基金會備份。
